【裁判字號】    99,司財管,123
【裁判日期】    990810
【裁判案由】    選任遺產管理人
【裁判全文】
臺灣高雄地方法院民事裁定           99年度司財管字第123號
聲  請  人  臺灣高雄地方法院
法定代理人  甲○○
上聲請人聲請對被繼承人乙○○指定遺產管理人事件，本院裁定
如下：
    主  文
選任財政部國有財產局臺灣南區辦事處為被繼承人乙○○（男，
民國○○○年○月○日生，身分證統一編號：Ｚ0000000
00號）之遺產管理人。
程序費用新臺幣壹仟元由被繼承人乙○○之遺產負擔。
    理  由
一、按「繼承開始時，繼承人之有無不明者，由親屬會議於1 個
    月內選定遺產管理人，並將繼承開始及選定遺產管理人之事
    由，向法院報明。」、「無親屬會議或親屬會議未於前條所
    定期限內選定遺產管理人者，利害關係人或檢察官，得聲請
    法院選任遺產管理人，並由法院依前項規定為公示催告。」
    、又「先順序繼承人均拋棄其繼承權時，由次順序之繼承人
    繼承，其次順序之繼承人有無不明或第四順序之繼承人均拋
    棄其繼承權者，準用關於無人承認繼承之規定。」、「第11
    78條所定之期限屆滿，無繼承人承認繼承時，其遺產於清償
    債權並交付遺贈物後，如有賸餘，歸屬國庫。」，民法第11
    77條、第1178條第2 項、第1176條第6 項、第1185條分別定
    有明文。再按非公用財產以財政部國有財產局為管理機關，
    承財政部之命，直接管理之，則為國有財產法第12條明定。
二、聲請意旨略以：被繼承人乙○○（男，民國○○年○ 月○ 日生
    ，身分證統一編號：Ｚ000000000號）於94年間向聲請人詐騙
    提存款，涉嫌行使偽造文書、詐欺等罪，業經檢察官提起公
    訴，聲請人並依侵權行為提起損害賠償之民事訴訟，該訴訟
    仍在進行中。詎被繼承人於民國98年11月4 日死亡，其繼承
    人均依法聲明拋棄繼承，此外查無其他合法繼承人，自應準
    用無人承認繼承之規定，且其親屬會議亦未於1 個月內選定
    遺產管理人，而聲請人為利害關係人，自得聲請本院選任遺
    產管理人；又查被繼承人目前財產有汽車2 部，是否尚有其
    他財產不明，為利於查明其財產，爰建請選任財政部國有財
    產局臺灣南區辦事處為遺產管理人等語。
三、經查：
（一）聲請人主張前揭事實，業據其提出臺灣高雄地方法院檢察
      署檢察官起訴書、刑事附帶民事訴訟起訴狀、本院98年度
      司繼字第3805號卷宗、稅務電子閘門財產所得調件明細表
      、商業登記公示資料查詢（明細）等件影本等件為證，並
      經本院依職權調取本院98年度司繼字第3805號拋棄繼承權
      卷宗核閱屬實，堪信為真實。
（二）聲請人既對被繼承人乙○○有債權存在，為其債權人，自
      應屬利害關係人無訛。又被繼承人乙○○之繼承人均已依
      法拋棄繼承，復查無其他合法繼承人存在，揆諸前揭規定
      ，被繼承人乙○○之遺產自應準用關於無人承認繼承之規
      定，參以其親屬會議並未於死亡發生之日起1 個月內為其
      選定遺產管理人並呈報本院，是聲請人以利害關係人之地
      位，向本院聲請選任被繼承人乙○○之遺產管理人，自屬
      有據。
（三）本院審酌：被繼承人乙○○前揭現存之合法繼承人既均已
      依法拋棄繼承，本無義務就其遺產再為管理，且渠等既已
      行使法律所賦予之拋棄繼承權，顯難期待無意願之繼承人
      能圓滿達成被繼承人乙○○之遺產管理工作；又本院函詢
      財政部國有財產局臺灣南區辦事處是否願擔任本件遺產管
      理人，經其陳報以：「按司法院74年10月15日（74）院台
      廳一字第05786 號函示略以『嗣後各地方法院受理有關無
      人承認繼承遺產管理事件時，先順序繼承人均拋棄繼承，
      其次順序繼承人有無不明而應準用關於無人承認繼承之規
      定時，應先審核可否依民法第1177條規定選任遺產管理人
      。如無法選定遺產管理人者，因此類拋棄繼承事件多屬遺
      債大於遺產，形同破產，盡量避免選任國有財產局為遺產
      管理人等語』，又民法第1185條規定：『第1178條所訂期
      限屆滿，無繼承人承認繼承時，其遺產於清償債權並交付
      遺贈物後，如有賸餘，歸屬國庫。』，然被繼承人乙○○
      之合法繼承人尚且拋棄繼承，是本案極可能屬於遺債大於
      遺產，國庫對其遺產已無期待利益。本處係國有財產之管
      理機關，國庫對於無人承認之遺產向有期待權，倘被繼承
      人尚有賸餘遺產得以歸屬國庫，則選任本處為遺產管理人
      方有實益；本案既有遺債大於遺產之虞，為避免其代管私
      人遺產之管理費用無法由被繼承人遺產歸墊，導致利用全
      民資源負擔個人私務之支出，本處認不適宜擔任本件遺產
      管理人。」等語，有99年7 月28日台財產南接字第099001
      1650號函在卷可憑；然因國有財產局依法係非公用財產之
      管理機關，備有財產管理之專才，並具相當之公信力，本
      質上負有為民服務之公益性質，雖其經費支出屬國家資源
      ，但保護無人繼承財產之債權人之權利，亦屬政府之義務
      ，縱本件可能有遺債大於遺產之情形，國有財產局應不得
      在未經實際調查管理前，即預測被繼承人乙○○負債超過
      其遺產，或其必須墊付之管理費用將來無法請求返還，而
      拒絕擔任遺產管理人；至司法院前開函文，僅表明儘量不
      宜選任抗告人為遺產管理人，以供法院斟酌，非謂不得選
      國有財產局為遺產管理人，自不得執為拒絕擔任遺產管理
      人之依據。綜上，國有財產局為政府機關，與被繼承人乙
      ○○間無利害關係，且具相當之專業能力，應為較適當之
      遺產管理人，揆諸首揭規定，聲請人之聲請，經核與法並
      無不合，爰選任財政部國有財產局臺灣南區辦事處為被繼
      承人乙○○之遺產管理人。
（四）另因本件被繼承人乙○○之全部繼承人均拋棄繼承，而「
      準用」無人承認繼承之規定，與繼承人有無不明之情形尚
      屬有間，是民法第1178條第1 項關於承認繼承之公示催告
      ，即無準用之餘，附此敘明。
四、依非訟事件法第157 條、第24條第1 項，裁定如主文。
五、如對本裁定抗告，須於裁定送達後10日之不變期間內，向本
    院提出抗告狀，並繳納抗告費新臺幣1,000 元。
中    華    民    國    99    年     8    月    10    日
                  家事法庭  司法事務官  宋佳蓁

司法院資訊處製作；財團法人民間司法改革基金會備份。
